【裁判字號】    90,台上,5886
【裁判日期】    900926
【裁判案由】    常業詐欺等罪
【裁判全文】
最高法院刑事判決                                九十年度台上字第五八八六號
    上  訴  人  杜 良 夫
    被      告  乙○○○
                楊 貴 英即.
                甲 ○ ○
右上訴人因自訴被告等常業詐欺等罪案件，不服台灣高等法院中華民國八十八年七月
二十一日第二審判決（八十八年度上訴字第二一○五號，自訴案號：台灣士林地方法
院八十八年度自字第四十三號），提起上訴，本院判決如左：
    主  文
原判決關於乙○○○、楊貴英部分均撤銷，發回台灣高等法院。
其他上訴駁回。
    理  由
一關於撤銷發回部分
本件原判決撤銷第一審關於被告乙○○○、楊貴英（原判決誤載為丙○○）被訴使公
務員登載不實及楊貴英被訴偽造文書部分之判決，改判乙○○○、楊貴英被訴使公務
員登載不實部分發回台灣士林地方法院，楊貴英被訴教唆偽造文書部分不受理。維持
第一審諭知乙○○○、楊貴英被訴重利、常業重利、常業詐欺部分無罪之判決，駁回
上訴人此部分在第二審之上訴，固非無見。
惟查：審理事實之法院，對於案內一切證據，除認為不必要者外，均應詳為調查，然
後基於調查所得之心證以為判斷之基礎，故證據雖已調查，而尚有其他必要部分並未
調查，仍難遽為被告有利或不利之認定。上訴人於第一審法院所提自訴理由狀指稱：
「關於杜良夫（上訴人）所開之證(六)、(七)、(八)三張本票（見第一審法院卷第二十三頁
）已分期清償，而被告等卻主張未曾分期清償本金，應負重利（常業重利）刑責之理
由，就是杜良夫早於民國八十一年十二月間，最初僅開新台幣（下同）三十萬元之本
票向楊貴英借款三十萬元，每月均有還部分本金，延至八十四年十二月間，楊貴英與
杜良夫之間算帳之際，楊貴英竟違法計算成杜良夫從八十一年十二月間起至八十四年
十二月間止這三年內未還分文之本金，並進而以重利之計算方法，將此三十萬元本金
從八十一年十二月間起至八十四年十二月間止，本金及重利加起來已達到八十萬元，
要求杜良夫開面額各二十萬元、三十萬元、三十萬元，到期日為八十四年十二月三十
一日、三十一日、二十日之本票交給她，再延至八十七（八十六）年十二月下旬之際
，楊貴英要求杜良夫開出上開證(六)、(七)、(八)之票面額為二十萬元、三十萬元、三十萬
元，到期日為八十七年十二月三十一日、三十一日、二十日，號碼為NO. 三九七五三
七（三九七五三四）、三九七五三二、三九七五三五號之本票三張，以換回原來在楊
貴英手中之舊本票」等語（見第一審法院卷第十八頁背面至十九頁）。如果屬實，則
楊貴英借款三十萬元予上訴人，竟在短短三年期間，向上訴人收取利息五十萬元，年
利率高達百分之五十以上，謂非以重利罪為常業，即有研求之餘地。實情如何？為釐
清事實，實有調查上開證(六)、(七)、(八)三張本票，究竟是否上訴人於八十一年十二月間
借款三十萬元，而於八十四年十二月間支付本金利息之總金額？乃原判決未詳查慎斷
，遽於判決理由內論述「自訴人（上訴人）固指訴被告楊貴英收取……重利，然為被
告乙○○○、楊貴英堅決否認；自訴人（上訴人）亦未能提出足資佐證被告乙○○○
、楊貴英收取重利之任何證據」（見原判決第三頁第八至十行）云云，資為諭知乙○
○○、楊貴英被訴常業重利罪部分無罪之理由，自有調查未盡及判決理由不備之違法
。上訴意旨執以指摘，為有理由，應認原判決關於乙○○○、楊貴英被訴常業重利罪
部分有撤銷發回之原因。又犯罪事實之一部提起自訴者，他部雖不得自訴亦以得提起
自訴論。但不得提起自訴部分係較重之罪，或其第一審屬於高等法院管轄，或屬刑事
訴訟法第三百二十一條之情形者，不在此限。同法第三百十九條第二項定有明文。所
謂犯罪事實之一部係指具有實質上或裁判上一罪關係者而言。又裁判上一罪案件之重
罪部分得提起第三審上訴，其輕罪部分雖不得上訴，依審判不可分原則，第三審法院
亦應併予審判。揆之上開說明，上訴人既認其自訴乙○○○、楊貴英涉犯重利、常業
重利、常業詐欺、使公務員登載不實等罪及自訴楊貴英教唆偽造私文書（偽造署押）
等罪間，有方法結果裁判上一罪之關係，則較重得提起自訴之常業重利罪，既經本院
撤銷發回，其餘被訴具有裁判上一罪關係之重利、常業詐欺、使公務員登載不實及教
唆偽造私文書罪部分，基於審判不可分之原則應併予發回，附此明。
二關於上訴駁回部分
按刑事訴訟法第三百七十七條規定：上訴於第三審法院，非以判決違背法令為理由，
不得為之。是提起第三審上訴，應以原判決違背法令為理由，係屬法定要件。且必須
依據卷內資料為具體之指摘，並足據以辨認原判決已具備違背法令之形式，始屬相當
。本件原判決以上訴人係於八十八年四月二十一日收受第一審法院判決之送達，有送
達證書可查，其於八十八年四月二十九日具狀就被告乙○○○、楊貴英部分提起上訴
，但未表明對被告甲○○部分提起上訴，遲至同年六月十五日始於其所提上訴理由狀
內併就被告甲○○部分提起上訴，有上訴人所提上訴狀及上訴理由狀在卷可稽。是上
訴人就被告甲○○部分提起上訴，已逾十日期間。因認其此部分之上訴，顯屬違背法
律上之程式，予以駁回，從形式上觀察，並無違法情形存在。上訴意旨，就原判決此
部分之論斷究竟如何違背法令，並未依據卷內資料具體指明，其此部分上訴違背法律
上之程式，應予駁回。
據上論結，應依刑事訴訟法第三百九十七條、第四百零一條、第三百九十五條前段，
判決如主文。
中      華      民      國     九十     年      九      月    二十六    日
                              最高法院刑事第十一庭
                                  審判長法官  林  增  福
                                        法官  邵  燕  玲
                                        法官  吳  昆  仁
                                        法官  陳  世  雄
                                        法官  惠  光  霞
      右正本證明與原本無異
                                              書  記  官
中      華      民      國     九十     年      十      月      三      日


司法院資訊處製作；財團法人民間司法改革基金會備份。
